最高法院民事判決　　　　　　　　　　　　　　　　　九十一年度台上字第三三號
　　上　訴　人　甲○○
　　法定代理人　黃文
　　訴訟代理人　楊金順律師
　　被 上訴 人　乙○○
右當事人間請求酌給遺產事件，上訴人對於中華民國八十九年三月二十一日台灣高等
法院第二審判決（八十八年度重家上字第六號）提起上訴，本院判決如左：
    主  文
上訴駁回。
第三審訴訟費用由上訴人負擔。
    理  由
本件被上訴人主張：伊係被繼承人張豫汶生前繼續扶養之人，依據八十五年十一月二
十三日召開之親屬會議決議，張豫汶生前所遺坐落台北市○○區○○段五小段000
0－0000號土地及門牌號碼為台北市○○○路三一三巷三十九號六樓房屋、保管
箱中動產價值之二分之一；或張豫汶遺產之二分之一為酌給伊之遺產。因張豫汶所留
遺產，其中該房屋全部及地下室五十分之二（建號一八二一、一八三二）及其坐落之
基地，業經以新台幣（下同）一千二百五十八萬元拍賣完竣，扣除張豫汶積欠台北銀
行之債務九百萬元，尚餘三百五十八萬元；另張豫汶遺有門牌號碼台北市○○○路三
一三巷三十七號三樓全部（建號一八二四）及其坐落台北市○○區○○段五小段十八
之二號基地應有部分一萬分之一九四及車子、保管箱中動產。依親屬會議之決議，上
訴人應給付伊上開被拍賣之房地所餘三百五十八萬元之一半及車子及保管箱中動產之
半數一百零五萬元，計二百八十四萬元，並應將台北市○○○路三一三巷三十七號三
樓房屋所有權二分之一及坐落台北市○○區○○段五小段十八之二號土地應有部分一
萬分之九七（以下稱系爭房地）移轉登記予伊等情，爰求為命上訴人將系爭房地移轉
登記與伊並給付伊二百八十四萬元之判決。
上訴人則以：伊之直系尊親屬即法定代理人黃文，對於親屬會議之召集及決議過程
亳不知情，該親屬會議之組織違反民法第一千一百三十一條第一項之規定而不合法。
又遺產酌給請求權人應限於因被繼承人死亡而生活無著之人，被上訴人尚擁有其他房
屋及土地並有股票、銀行存款近千萬餘元，生活不虞匱乏，不符請求酌給遺產之要件
。且被上訴人並無受張豫汶生前繼續扶養之事實，其請求酌給遺產為無理由等語，資
為抗辯。
原審以：被上訴人主張之事實，業據提出親屬會議決議、戶籍及土地、建物謄本、遺
產稅申報書為證，上訴人對於親屬會議決議之真正，及張豫汶所遺動產價值加已拍賣
不動產殘值之半數共為二百八十四萬元，亦不爭執，堪信為真實，被上訴人依親屬會
議決議請求上訴人給付張豫汶上開遺產之二分之一。上訴人則辯稱：伊未成年，親屬
會議之召集，應優先以伊親系之成員組織之，伊之法定代理人黃文對於親屬會議之
召集及決議過程絲亳不知，本件所召集之親屬會議，違反民法第一千一百三十一條第
一項之規定云云。惟民法第一千一百三十一條規定親屬會議成員，應就未成年人、禁
治產人或被繼承人之親屬間定之，然究竟應以未成年人、禁治產人或被繼承人中之何
人為成員，應分別事件之性質而定，具有單一之標準，並非得以任意選擇之。本件遺
產之酌給既屬於繼承事件，自應以被繼承人即張豫汶之親系、親等順序定其親屬會議
之成員。上訴人辯稱應以其親系為優先定親屬會議之成員云云，並非可採。另親屬會
議之召集，依民法第一千一百二十九條規定，應由當事人、法定代理人或其他利害關
係人召集之。所謂當事人及法定代理人，係指事件本人及本人之法定代理人。被上訴
人為張豫汶之母，且為其生前繼續扶養之人，自屬該條文所稱之利害關係人。查八十
五年十一月十日召開之親屬會議，係由張豫汶之祖母謝賴來妹、阿姨謝慧英、謝玉英
、謝瑞英，舅舅謝長榮出席，有戶籍謄本及親屬會議紀錄可稽。該親屬會議決議認定
被上訴人確為張豫汶生前繼續扶養之人，並決議將張豫汶遺產中之台北市○○○路三
一三巷三十九號六樓房屋及其坐落基地加計世華聯合商業銀行敦化分行保管箱中動產
價值之二分之一，或張豫汶遺產之二分之一，作為對被上訴人酌給之遺產。所召集之
親屬會議及其決議，並無不合法之情事。次查被繼承人生前繼續扶養之人，應由親屬
會議依其所扶養之程度及其他關係，酌給遺產，民法第一千一百四十九條定有明文。
被上訴人稱其生有七名子女，張豫汶排行第四，於十八、九歲時踏入演藝界，藝名于
楓，其兒女除張豫汶外，或已出嫁或其工作及收入不穩定或尚在求學中。而張豫汶因
從事演藝工作而成名，並未出嫁，其工作收入頗豐，奉養父母，供給家用，被上訴人
在經濟上仰賴張豫汶，為張豫汶生前繼續扶養之人。且張豫汶生前將其所有台北市○
○○路三一三巷三十九號六樓房屋供被上訴人及其弟共同居住，張豫汶則居住於台北
市○○○路三一三巷三十七號三樓，因屬上、下層，被上訴人與張豫汶雖非同住，但
所差無幾。經查被繼承人張豫汶藝名「于楓」，係國內頗為知名之藝人，收入頗豐，
此由其擁有台北市鬧區之系爭高級住宅及賓士高級轎車可知。參以被上訴人與張豫汶
居住樓上、樓下十多年，房屋又屬張豫汶所有，復據證人彭洪瑞琴證稱：其與張豫汶
係鄰居，被上訴人之生活費用係由張豫汶給付等情觀之，可證被上訴人主張其為張豫
汶生前繼續扶養之人，應可採信。上訴人又辯稱：民法第一千一百四十九條之酌給遺
產之規定，於直系尊親屬而言，必是生前繼續扶養之人，且以不能維持生活者為限。
而被上訴人擁有坐落高雄市之透天厝一棟及中日公司股票，又有兒子扶養，非不能維
持生活，並不符合遺產酌給之規定云云。惟民法第一千一百四十九條僅規定被繼承人
生前繼續扶養之人，應由親屬會議依其所受扶養之程度及其他關係，酌給遺產。並未
規定遺產酌給請求權人須以無謀生能力或不能維持生活為限，上訴人所辯顯然增加該
法條所未規定之限制，直接影響遺產酌給請求權人所應享有之權利，有違中央法規標
準法第五條第二款，關於人民之權利、義務應以法律定之之規定。又該法條並無準用
民法第一千一百十七條、第一千一百十九條有關直系血親尊親屬受扶養之限制之規定
，且民法繼承篇亦無任何條文規定如受酌給人屬直系血親尊親屬，需以不能維持生活
者為限。是上訴人援引上開條文，認被上訴人請求酌給遺產應受「不能維持生活」之
限制云云，顯有誤解，要非可採。再按遺產酌給請求權性質上屬於遺產債務，此與親
屬之扶養義務，自屬有別，殊不因遺產酌給請求權人與被繼承人兼有其他親屬之撫養
義務關係而受影響，蓋以該條立法意旨著重在事實上撫養狀態之有無，與法律上撫養
義務之有無，迥不相同，自不能以法律上撫養義務之解釋原則適用於酌給遺產請求權
。繼承人於親屬會議決議應酌給遺產時，即無拒絕執行或另引民法第一千一百十七條
、第一千一百十九條推翻親屬會議決議之權利。本件張豫汶之親屬會議既決議將張豫
汶遺產之二分之一，作為對被上訴人酌給之遺產，上訴人自應受親屬會議決議之拘束
。從而，被上訴人依親屬會議決議，請求上訴人將系爭房地移轉登記予伊，並給付二
百八十四萬元，為有理由，應予准許等詞，因而將第一審所為上訴人勝訴之判決廢棄
，改判如被上訴人之聲明，經核於法並無違誤。按遺產酌給請求權性質上屬遺產債務
，與親屬間之扶養義務有別，被繼承人生前繼續扶養之人經親屬會議決議酌給遺產者
，應由繼承人或遺囑執行人履行，將酌給物交付或移轉登記予被扶養人。原審為上訴
人敗訴之判決，核無適用法規不當之違法。上訴論旨，猶執前詞，指摘原判決不當，
求予廢棄，非有理由。
據上論結，本件上訴為無理由，依民事訴訟法第四百八十一條、第四百四十九條第一
項、第七十八條，判決如主文。
中      華      民      國    九十一    年      一      月      四      日
                              最高法院民事第六庭
                                  審判長法官  吳  正  一
                                        法官  劉  福  來
                                        法官  鄭  玉  山
                                        法官  葉  勝  利
                                        法官  許  澍  林
      右正本證明與原本無異
                                              書  記  官
中      華      民      國    九十一    年      一      月    二十三    日
